臺灣高等法院民事判決　　　　　　　　　96年度重再字第27號
再審原告　　甲○○
訴訟代理人　高木蘭律師
再審被告　　游明財即祭祀公業游光彩管理人
訴訟代理人　張安琪律師
上列當事人間拆屋還地事件，再審原告對於中華民國95年11月29
日本院93年度重上字第537號確定判決提起再審，本院於96年9月
11日言詞辯論終結，判決如下：
    主  文
再審之訴駁回。
再審訴訟費用由再審原告負擔。
    事實及理由
一、再審原告主張：本院93年度重上字第537號確定判決有民事
    訴訟法第496條第1項第13款再審事由，即再審原告發現再證
    4號祭祀公業游光彩管理人「游道」，於大正13年甲子年5月
    10日書立之字據1紙，其上記載「允准家阿丕（即游阿丕）
    起厝居留挖子底209-3番地」。挖子底209-3番地即今台北縣
    中和市○○○段外南勢角小段209-3地號土地。依該字據內
    容可證系爭209-3地號土地於日據時代大正13年甲子年5月10
    日已經當時之祭祀公業管理人游道代表祭祀公業游光彩同意
    由再審原告甲○○之父游阿丕於系爭地號土地上建屋居住，
    再審原告其後依民法第1148條規定繼承游阿丕之權利義務，
    再審原告自有於系爭209-3地號土地上繼續居住之合法權源
    。再審被告於前訴訟程序主張再審原告無權占有系爭地號土
    地，而依民法第767條規定請求拆除地上物回復原狀及依民
    法第179條規定請求所謂相當於租金之不當得利，即無理由
    。爰提起本件再審之訴，聲明請求廢棄本院93年度重上字第
    537號確定判決不利於再審原告部分。前開廢棄部分，並請
    求廢棄第一審判決不利於再審原告部分，並駁回再審被告該
    部分之訴。
    再審被告則否認再證4號為真正，並謂本院確定判決並無再
    審原告所指再審事由等語，並聲明請求駁回再審原告之訴。
二、茲就再審原告主張之再審事由是否有理由，審酌如次：
(一)、按當事人發現未經斟酌之證物或得使用該證物者，得以再審
    之訴對確定終局判決聲明不服，但以如經甚斟酌可受較有利
    之裁判者為限，民事訴訟法第496條第1項第13款定有明文。
    又所謂發現未經斟酌之證物，係指前訴訟程序事實審之言詞
    辯論終結前已存在之證物，因當事人不知有此，致未經斟酌
    ，現始知之者而言（最高法院29年度第1005號判例意旨參照
    ）。
(二)、再審原告主張發見未經斟酌之證物即再證4「游道」名義，
    於日據時代大正13年甲子年5月10日書立之字據1紙，其上記
    載「允准家阿丕（即游阿丕）起厝居留挖子底209-3番地」
    。再審被告則否認該文書為真正，謂係再審原告為提出再審
    之訴，所製作虛偽不實之資料云云。經查：
１、再審被告所提原法院91年度重訴字第494號拆屋還地事件，
    於92年8月22日追加再審原告為被告。第一審法院於93年5月
    21日宣示判決，再審原告提出上訴，本院前訴訟程序於95年
    11月15日言詞辯論終結，於長達3年期間，再審原告均未提
    出該項證物，且於書狀中表示「…先父游阿丕因身手俐落，
    為管理人游道所賞識，外出處理事務務必邀請先父隨行保護
    ，以此有功於祭祀公業而賦予209-3番地之使用權（即今之
    中和市南勢角外南勢角段外南勢角小段209-3地號及後來分
    割出去等地號土地），此時間約在大正14、5年間（即民國
    14、5年），此即為先父取得此土地使用權之由來;此使用土
    土地雖僅憑管理人游道口頭指定，但因游道一言九鼎，素為
    族人信賴，故70年來從無族人質疑…」云云（見一審卷第19
    3頁）。若果真有此再證4號字據，則應為再審原告家人祖傳
    之重要文件，怎可能再審原告連有此文件之存在都不知道，
    而於前訴訟程序稱係「口頭指定」？是已難認該證物確於前
    訴訟程序事實審之言詞辯論終結前已存在。
２、縱認該證物確於前訴訟程序事實審之言詞辯論終結前已存在
    ，依再審原告主張該字據係日據時期大正13年製作，其父依
    該字據而有使用系爭209-3地號土地之權源，則衡諸經驗法
    則，再審原告之父於生前應將該字據交付再審原告妥善保管
    ，而再審原告謂「再證4發現的時間不確定，大概是去年（
    即95年）12月或今年1月，是在原告圓通路六號4樓住家的一
    堆舊文件內發現的。」云云（見本院卷第35頁），是依再審
    原告所述，其就系爭再證4號發現之時間尚無從確定，則自
    難逕認本件再審原告係於前訴訟程序事實審言詞辯論終結後
    「發現」該證物。
３、縱認該證物確於前訴訟程序事實審之言詞辯論終結前已存在
    ，且再審被告係於前訴訟程序事實審言詞辯論終結後「發現
    」該證物。惟再審原告稱「游道」已死亡，是已無從證明再
    審原告提出之文書是否確係「游道」書立。
    雖再審原告謂「游道」與「阿丕」（再審原告謂阿丕係甲○
    ○之父—游阿丕）2人均已逝世，惟「游道」於日據時代曾
    任祭祀公業游光彩管理人，於其任內簽署許多與公業相關之
    文件，其上之簽名即可與再證4號之簽署比對鑑定，依民事
    訴訟法第342條及第343條等規定，聲請命再審被告提出「游
    道」於任祭祀公業游光彩管理人任內簽署與公業相關之文件
    ，及依民事訴訟法第346條第1項、第347條第1項、第359條
    規定，命第三人游正成（再審原告稱係游道之孫）、游樹林
    （再審原告稱係游正成兄弟）、游偉傑（再審原告稱係游道
    直系血親卑親屬)提出游道生前簽署之文件云云。
    查民事訴訟法笫342條、第346條係聲明書證係使用他造或笫
    三人所執之文書，聲請法院命他造或第三人提出之規定。
    至同法第359條雖規定法院得命當事人或第三人提出可供核
    對之文書，惟參酌同法第360條第1項「無適當之筆跡可供核
    對者，法院得指定文字，命該文書之作成名義人書寫，以供
    核對。」之規定，再審原告所提再證4文書之製作名義人「
    游道」既已死亡，縱令第三人提出游道名義製作之文書，亦
    無從證明第三人提出之文書確為游道製作。又再審原告並未
    舉證證明再審被告持有游道名義製作之相關文件，是亦無從
    命再審被告提出以供比對。
４、況再審原告訴訟代理人於本院陳述「我們一直都知道再證4
    的存在，只是一直找不到」（見本院卷第35頁背面），亦與
    民事訴訟法第496條第1項第13款規定不符。
(三)、依上所述，無從認系爭再證4確於前訴訟程序事實審之言詞
    辯論終結前已存在，且再審被告係於前訴訟程序事實審言詞
    辯論終結後「發現」及該證物確為「游道」出具，其內容為
    真正。再審原告主張本院確定判決有民事訴訟法第496條第1
    項第13款之再審事由自難認有理由。
四、據上論結，本件再審之訴為無理由，依民事訴訟法第78條判
    決如主文。
中　　華　　民　　國　　96　　年　　9　　月　　26　　日
                    民事第八庭
                        審判長 法　官 劉勝吉
　　　　　　　　　　　         法　官 鄭威莉
　　　　　　　　　　　         法　官 滕允潔
正本係照原本作成。
如不服本判決，應於收受送達後20日內向本院提出上訴書狀，其
未表明上訴理由者，應於提出上訴後20日內向本院補提理由書狀
（均須按他造當事人之人數附繕本）上訴時應提出委任律師或具
有律師資格之人之委任狀；委任有律師資格者，另應附具律師資
格證書及釋明委任人與受任人有民事訴訟法第466條之1第1項但
書或第2項（詳附註）所定關係之釋明文書影本。
中　　華　　民　　國　　96　　年　　9 　　月　　27　　日
　　　　　　　　　　 　　　　　書記官 黃麗玲
附註：
民事訴訟法第466條之1（第1項、第2項）：
對於第二審判決上訴，上訴人應委任律師為訴訟代理人。但上訴
人或其他法定代理人具有律師資格者，不在此限。
上訴人之配偶、三親等內之血親、二親等內之姻親，或上訴人為
法人、中央或地方機關時，其所屬專任人員具有律師資格並經法
院認為適當者，亦得為第三審訴訟代理人。
